【裁判字號】    89,判,2916
【裁判日期】    891012
【裁判案由】    營業稅
【裁判全文】
最  高  行  政  法  院  判  決                  八十九年度判字第二九一六號
    原      告  甲○○
    被      告  臺中縣稅捐稽徵處
    代  表  人  游松男
右當事人間因營業稅事件，原告不服財政部中華民國八十八年七月十四日台財訴第0
00000000號再訴願決定，提起行政訴訟，本院判決如左：
    主  文
原告之訴駁回。
訴訟費用由原告負擔。
    事  實
緣原告於民國八十二年間未依法辦理營業登記擅自經營花粉買賣，銷售額計新台幣（
以下同）一七、一六五、○○○元（含稅），其中三八○、○○○元係自產免徵營業
稅，核有逃漏營業稅額七九九、二八六元，案經財政部台灣省中區國稅局查獲，並取
具調查筆錄及承諾書附案佐證，移由被告審理，被告以原告違章事實明確堪予認定，
乃依營業稅法第五十一條第一款規定，除追繳稅款七九九、二八六元外，並按所漏稅
額處三倍罰鍰計二、三九七、八○○元；另自產部分雖免徵營業稅，但其未依規定應
給與他人憑證而未給與，依稅捐稽徵法第四十四條規定處罰鍰一九、○○○元，合計
裁處罰鍰二、四一六、八○○元。原告不服，申經復查結果，自產免徵營業稅，原告
以蜂農身分出售花粉，僅需具備「農（漁）民出售農（漁）產物收據」即可，無需再
開立銷貨憑證，是原依稅捐稽徵法第四十四條規定裁處行為罰部分撤銷，其餘維持原
處分。原告仍未甘服，遞經訴願、再訴願，均遭決定駁回，乃提起行政訴訟。茲摘
兩造訴辯意旨如次：
原告起訴意旨略謂：一、依據營業稅法第八條第一項第十九款規定，飼料及未經加工
之生鮮農、林、漁、牧產物副產品免稅。及財政部八十四年二月二十三日台財稅第八
四一六○七五三八號函核釋修正營業稅法第八條第一項第十九款所稱：「飼料及未經
加工之生鮮農、林、漁、牧產物、副產物」免徵營業稅之範圍。說明二、依據總統八
十四年一月十八日華總(一)義字第○二四八號令公布修正之營業稅法第八條第一項第十
九款規定．．．(二)１、未經加工之生鮮農、林、漁、牧產物、副產物。２、僅經屠宰
、切割、清洗、去殼、冷凍等簡單處理不變更原始性質且非以機具裝瓶（罐、桶）固
封之農、林、漁、牧產物、副產物。．．．三、為便利執行茲再就前開未經加工之生
鮮農、林、漁、牧產物、副產物之免稅範圍，列表如附件以資明確。附件三、(一)農產
物：４、其他：牧草、稻  、玉米  、花粉。．．．依上列規定已知花粉為免課營業
稅之農產品為不爭之事實。二、該項農產品花粉並不能直接食用，原告僅將烘乾之花
粉出售玖順公司供作原料使用，詳如進貨廠商玖順公司副理李清賀八十五年五月十五
日於中區國稅局調查筆錄稱「本公司係向甲○○君取得花粉原料．．．」被告卻置法
令規定於不顧，而處罰原告補徵稅款七九九、二八六元並處罰鍰二、二九九、八○○
元似有欠當。三、本案係以養蜂副產品花粉出售玖順公司，而被告卻以免徵農產品花
粉逕核原告營業稅，其課稅主體「花粉」已不存在（依稅法規定免稅），係被告未依
法辦理。為此，請判決撤銷補徵營業稅及科處三倍罰鍰之原處分，與一再訴願決定等
語。
被告答辯意旨略謂：一、原告八十二年間未依法辦理營業登記擅自經營花粉買賣，銷
售額計一七、一六五、○○○元（含稅），其中三八○、○○○元係自產免徵營業稅
，核有逃漏營業稅額七九九、二八六元之情事，案經財政部台灣省中區國稅局查獲，
取具調查筆錄及承諾書附案佐證，違章事實明確堪予認定，被告乃依首揭法條規定補
稅論罰。惟自產免徵營業稅，原告以蜂農身分出售花粉，僅需具備「農（漁）民出售
農（漁）產物收據」即可，無需再開立銷貨憑證，是原依稅捐稽徵法第四十四條規定
裁處行為罰部分應予撤銷，其餘維持原處分。二、營業稅法第八條第一項第十九款「
飼料及未經加工之生鮮農、林、漁、牧產物、副產物」免徵營業稅之規定係於八十四
年一月十八日修訂，財政部復於八十四年二月二十三日以台財稅第八四一六○七五三
八號函就上開未經加工之生鮮農、林、漁、牧產物、副產物之免稅範圍列表，其項目
包括「花粉」，惟原告係於八十二年度未依規定辦理營業登記，擅自經營花粉買賣，
依實體從舊原則，尚無該修正條項款可資適用；第查，本案系爭進貨廠商玖順公司副
理李清賀於財政部中區國稅局調查筆錄稱：「本公司係向甲○○取得花粉原料．．．
八十二年度共付給甲○○一七、二○○、○○○元．．．並由本公司以轉帳方式存入
李君彰化銀行霧峰分行帳戶」，又原告於財政部中區國稅局之調查筆錄第五問亦答稱
：「本人係以現金付給農民，因大部分農民均不拿支票，有時候係全額支付蜂農，有
時候蜂農會讓我每公斤賺二十元，有時候也會虧損．．．」，足證原告係自負盈虧之
責任，另原告於提本件行政訴訟之理由中亦坦承其將花粉出售予玖順公司。是以，本
案原告未依法辦理營業登記擅自經營花粉買賣逃漏營業稅之違章事實明確，被告依營
業稅法第五十一條第一款規定補稅論罰，核無違誤，是原告之訴，核無可採，請判決
駁回等語。
    理  由
按「營業人有左列情形之一者，主管稽徵機關得依照查得之資料，核定其銷售額及應
納稅額並補徵之：一、．．．三、未辦妥營業登記，即行開始營業，或．．．而未依
規定申報銷售額者。」為營業稅法第四十三條第一項第三款所明定。次按「納稅義務
人違反本法或稅法之規定，適用裁處時之法律。但裁處前之法律有利於納稅義務人者
，適用最有利於納稅義務人之法律。」為八十五年七月三十日增訂公布之稅捐稽徵法
第四十八條之三所明定。另按「納稅義務人，有左列情形之一者，除追繳稅款外，按
所漏稅額處五倍至二十倍罰鍰，並得停止其營業：一、未依規定申請營業登記而營業
者。」及「納稅義務人，有左列情形之一者，除追繳稅款，按所漏稅款處一倍至十倍
罰鍰，並得停止其營業：一、未依規定申請營業登記而營業者。」，分別為行為時營
業稅法第五十一條第一款及八十四年八月二日修正公布之營業稅法第五十一條第一款
所規定。又「八十五年七月三十日修正公布之稅捐稽徵法第四十八條之三規定『納稅
義務人違反本法或稅法之規定，適用裁處時之法律。但裁處前之法律有利於納稅義務
人者，適用最有利於納稅義務人之法律』，上開法條所稱之『裁處』，依修正理由說
明，包括訴願、再訴願及行政訴訟之決定或判決。準此，稅捐稽徵法第四十八條之三
修正公布生效時仍在復查、訴願、再訴願及行政訴訟中，尚未裁罰確定之案件均有該
條之適用。」復為財政部八十五年八月二日台財稅第八五一九一二四八七號函釋在案
。查，本件原告於八十二年度未依規定辦理營業登記，擅自經營花粉買賣，營業額計
一七、一六五、○○○元（含稅），其中三八○、○○○元係自產免徵營業稅，核有
逃漏營業稅額七九九、二八六元，案經財政部台灣省中區國稅局查獲，移由被告審理
違章成立，被告除追繳稅款七九九、二八六元外，並按所漏稅額處三倍罰鍰計二、三
九七、八○○元（計至百元止）；另自產部分雖免徵營業稅，但其未依規定應給與他
人憑證而未給與，爰依稅捐稽徵法第四十四條規定處罰鍰一九、○○○元，合計科處
罰鍰二、四一六、八○○元。原告不服，申經復查結果，被告將依稅捐稽徵法第四十
四條規定科處百分之五罰鍰部分之處分撤銷，其餘維持原處分。原告乃不甘服，循序
提起行政訴訟，主張：依財政部八十四年二月二十三日台財稅第八四一六○七五三八
號函核釋修正營業稅法第八條第一項第十九款所稱: 「飼料及未經加工之生鮮農、林
、漁、牧產物、副產物」免徵營業稅之範圍，其附件明示項目包括花粉，足證花粉為
免課營業稅之農業品，且該項農產品花粉並不能直接食用，原告僅將烘乾之花粉出售
玖順公司供作原料使用。是以，本案係以養蜂副產品出售玖順公司，而被告卻以免徵
營業稅之農產品花粉逕核原告營業稅，顯未依法辦理云云。經查，原告八十二年度未
辦營業登記，擅自經營花粉買賣，營業額為一七、一六五、○○○（含稅），除自產
花粉三八○、○○○元應予免徵營業稅，計逃漏營業稅七九九、二八六元，此有調查
筆錄及承諾書附原處分卷足稽；即本案系爭之進貨廠商玖順公司副理李清賀，八十五
年五月十五日於財政部中區國稅局調查筆錄稱：「本公司係向甲○○君取得花粉原料
．．．八十二年度共付給甲○○一七、二○○、○○○元．．．並由本公司以轉帳方
式存入李君彰化銀行霧峰分行帳戶」；又原告八十五年五月十日於財政部中區國稅局
之調查筆錄亦答稱：「本人係以現金付給農民，因大部分農民均不要拿支票，有時候
係全額支付蜂農，有時候蜂農會讓我每公斤賺二十元。」等情，是被告認定原告未依
法辦理營業登記擅自經營花粉買賣，逃漏營業稅，依營業稅法第五十一條規定補徵營
業稅，核無違誤；原告雖一再否認有買賣花粉情事，惟並未能提示具體之證明資料暨
資金流程，用以證明其係代收代付之行為，則被告依八十四年八月二日修正公布之營
業稅法第五十一條第一款規定，按所漏稅額七九九、二八六元科處三倍之罰鍰計二、
三九七、八○○元（計至百元止），亦無不合。而營業稅法第八條第一項第十九款「
飼料及未經加工之生鮮農、林、漁、牧產物、副產物」免徵營業稅之規定，係於八十
四年一月十八日修訂，財政部復於八十四年二月二十三日以台財稅第八四一六○七五
三八號函就上開未經加工之生鮮農、林、漁、牧產物、副產物之免稅範圍列表，其項
目包括「花粉」。惟原告係於八十二年度未依規定辦理營業登記，擅自經營花粉買賣
，依實體從舊原則，尚無該修正條項款及財政部函釋意旨可資適用。原告主張，核無
足採。揆諸首揭說明，本件原處分（復查決定）核無違誤，一再訴願決定遞予決定，
亦無不合。原告猶執前詞，聲明撤銷，為無理由，應予駁回。
據上論結，本件原告之訴為無理由，爰依行政訴訟法施行法第二條、行政訴訟法第九
十八條第三項前段，判決如主文。
中    華    民    國     八十九      年      十      月      十二       日
                    最 高 行 政 法 院  第 五 庭
                                審 判 長 法  官      廖  政  雄
                                         法  官      廖  宏  明
                                         法  官      趙  永  康
                                         法  官      林  清  祥
                                         法  官      姜  仁  脩
右  正  本  證  明  與  原  本  無  異
                                         法院書記官  張  惠  美
中    華    民    國     八十九      年      十      月      十二       日


司法院資訊處製作；財團法人民間司法改革基金會備份。
